【裁判字號】    92,台上,5229
【裁判日期】    920924
【裁判案由】    妨害投票
【裁判全文】
最高法院刑事判決                              九十二年度台上字第五二二九號
    上  訴  人  庚○○
                丁○○
    右二人共同
    選任辯護人  侯重信律師
    上  訴  人  寅○○
                丑○○
                戊○○
                乙○○
                辛○○
                丙○○
                子○○
                癸○○
                辰○○
                己○○
                卯○○
                巳○○
                壬○○
                甲○○
右上訴人等因妨害投票案件，不服台灣高等法院高雄分院中華民國九十二年五月三十
日第二審判決（九十二年度選上訴字第三號，起訴案號：台灣澎湖地方法院檢察署九
十一年度偵字第二二四號），提起上訴，本院判決如左：
    主  文
上訴駁回。
    理  由
按刑事訴訟法第三百七十七條規定，上訴於第三審法院，非以判決違背法令為理由，
不得為之。是提起第三審上訴，應以原判決違背法令為理由，係屬法定要件。如果上
訴理由狀並未依據卷內訴訟資料，具體指摘原判決不適用何種法則或如何適用不當，
或所指摘原判決違法情事，顯與法律規定得為第三審上訴理由之違法情形，不相適合
時，均應認其上訴為違背法律上之程式，予以駁回。本件原判決撤銷第一審關於上訴
人庚○○、丁○○、寅○○部分之科刑判決，改判論上訴人庚○○、丁○○、寅○○
以共同連續以非法之方法，使投票發生不正確之結果罪，判處庚○○ (累犯），有期
徒刑壹年陸月，並諭知褫奪公權肆年；丁○○、寅○○各有期徒刑陸月，均諭知褫奪
公權年及易科罰金之折算標準。又維持第一審論上訴人丑○○、戊○○、乙○○、
辛○○、丙○○、子○○、癸○○、辰○○、己○○、卯○○、巳○○、壬○○、甲
○○等以共同以非法之方法，使投票發生不正確之結果罪，判處甲○○ (累犯）有期
徒刑肆月；丑○○、戊○○、乙○○、辛○○、丙○○、子○○、癸○○、辰○○、
己○○、卯○○、巳○○、壬○○等各有期徒刑參月；並均諭知褫奪公權年及易科
罰金之折算標準；再就戊○○、乙○○、辛○○、丙○○、癸○○、辰○○、己○○
、卯○○、巳○○、壬○○等均諭知緩刑肆年部分之判決，駁回上訴人丑○○、戊○
○、乙○○、辛○○、丙○○、子○○、癸○○、辰○○、己○○、卯○○、巳○○
、壬○○、甲○○等在第二審之上訴。係依憑上訴人庚○○供認：上訴人丑○○、辛
○○、丙○○、子○○、癸○○、辰○○、己○○、壬○○等，均與其親屬關係，另
已判刑定讞之共同被告郭麗淑、謝柳麗美為上訴人辛○○、壬○○之友人，卯○○為
辰○○之弟，均為其支持者；上訴人丁○○、寅○○、甲○○、丑○○、戊○○、乙
○○、辛○○、丙○○、子○○、癸○○、辰○○、己○○、卯○○、巳○○、壬○
○、已判刑定讞之共同被告郭麗淑、謝柳麗美、許信傑等均供承：由丁○○、寅○○
或他人於原判決附表所載日期，代為至澎湖縣望安鄉 (下稱望安鄉）戶政事務所辦理
戶籍遷移至望安鄉選區，並於民國九十一年一月二十六日前往領票及投票；證人俞益
興證陳：代辦壬○○及甲○○戶籍遷移各等語，卷附遷入戶籍登記申請書、戶籍登記
催告書、查察通報單、會辦單、望安鄉戶政事務所函、選舉人名冊、監聽譯文、上訴
人丑○○之門診就醫紀錄二紙、行動電話通聯紀錄、國軍澎湖醫院函 (有關上訴人子
○○之父許四金洗腎資料）、復興航空運輸股份有限公司、華信航空公司、遠東航空
股份有限公司函 (離島居民航空票價八折優惠陸續自八十八年底開始等情），參酌上
訴人戊○○、巳○○供認：並無遷址當地即可優先受聘為代課老師之規定；上訴人乙
○○供謂：未曾至當地擔任代課老師等語等證據資料，而為論斷，已詳其所憑證據
及認定之理由。而以上訴人等否認犯罪及所為辯解，為飾卸之詞，並無足取，在理由
內依憑調查所得證據，詳加指駁。並說明：(一)按刑法第一百四十六條第一項之規定，
其立法目的在杜絕任何選舉舞弊，以達選舉之純正與公平；該條之規定，係屬概括之
規定，除使用詐術外，其他以一切非法之方法，達妨害選舉之公平與純正者，均有該
條之適用。而該條所稱使投票發生不正確之結果，以該選舉區之整體投票結果，發生
不正確之結果為已足，不以行為人所支持之特定候選人已否當選為必要。故如在虛偽
遷入戶籍，實際上未確實居住之情形，既僅符合公職人員選舉罷免法繼續居住四個月
以上規定之形式，以達投票予某一候選人之目的，如不認為構成刑法第一百四十六條
之妨害投票，法律即流為具文，且昧於社會事實。又依公職人員選舉罷免法第十五條
第一項之規定，該法所重視者，為在選舉區居住之事實，而非形式上之戶籍登記。且
行政區域政權之行使，按諸主權在民之原則，自應由該行政區之人民行使，非得由其
他地區之人民所能代為決定，故為支持某特定候選人，而將戶籍及實際上居住處所遷
入該選舉區，而虛報遷入戶籍者，其有妨害選舉之純正及公正性結果，至為顯然。至
人民有居住及遷徒之自由，憲法第十條固定有明文。然所謂居住遷徒自由，並非漫無
限制，得任意行使。在為防止妨礙他人自由，避免緊急危難，維持社會秩序，或增進
公共利益所必要者，仍得以法律限制之，憲法第二十三條亦定有明文，此即所謂法律
保留原則。故候選人親友以選舉該特定候選人為目的，並無遷入及居住該選舉區之事
實，而於四個月前虛報戶籍遷入登記，經戶政機關編入選舉人名冊，並公告確定，而
參加投票選舉，如仍認屬合法之選舉權人，無異任由與選舉區內利害無關之人代為行
使選舉權，自與公職人員選舉罷免法第十五條第一項規定之立法意旨有悖；是以，公
職人員選舉罷免法第十五條第一項規定之目的在於管理戶籍、維護社會秩序及選舉之
公平性，均係為維護社會秩序之必要，而對人民居住遷徒自由所附加之限制。(二)準備
參選與決定參選並不相同，縱然上訴人庚○○於九十年底才正式決定參選，事前仍可
為日後之決定提供有利條件。證人林永添有關上訴人庚○○於九十年底才決定參選之
證詞，不能為有利上訴人庚○○之認定。(三)上訴人乙○○另辯稱：與澎湖縣湖西鄉縣
議員候選人李春氣關係較為緊密，若要虛報戶籍支持特定候選人，應遷移至澎湖鄉湖
西鄉云云，乃屬其行為動機之問題，與其是否構成妨害投票罪名尚無關聯。上訴人戊
○○、乙○○請求傳喚證人徐華聆及向望安國小函詢該校李春氣校長何時離校，及其
離校後是否參選湖西鄉議員，均無再加調查必要之理由。從形式上觀察，原判決並無
違背法令之情形存在。又查：（一）原判決所依憑不利上訴人認定之證據之一，即戶
籍登記申請書、戶籍登記催告書、通知書、陳情書、複查通知書、戶口名簿、監聽譯
文，均有台灣澎湖地方法院檢察署九十年度他字第七十六號卷影本可按，上訴意旨主
張查無前開卷證，原判決有認定事實不依證據之違誤云云，顯非依據卷內訴訟資料而
為指摘之適法第三審上訴理由。（二）按刑法第一百四十六條之妨害投票罪，其所謂
使投票發生不正確之結果，並不僅指使候選人當選與否發生不正確之結果而言，凡使
投票之選舉人數、候選人得票數發生不正確之結果亦包括在內。再戶籍法對於虛偽不
實之戶籍遷徙登記雖另有行政罰之處罰規定，亦不能執以認為該規定可排除刑法妨害
投票罪規定之適用。又原判決既認依憑上開證據，上訴人等應負之罪責，已臻明確，
上訴人丑○○等於投票當日領取選票後，彼等所蓋用之選票，究為有效或無效票，未
為無益之調查，並無違誤可言。上訴意旨主張憲法明定人民有居住及遷徙之自由，幽
靈人口實質上是否能使投票發生不正確之結果，無從證明，自不得以刑法第一百四十
六條之規定論處，況上訴人丑○○等於投票當日領取選票後，彼等所蓋用之選票，究
為有效或無效票，原審未予調查，有適用法規不當及應於審判期日調查未予調查之違
法等語，係專憑其個人意見，就原審調查證據、適用法律之職權行使，漫事爭執，自
非合法之第三審上訴理由。（三）依原判決事實及理由欄之記載，就上訴人庚○○論
以累犯，顯已明白認定，至其論結欄漏引刑法第四十七條，乃另行裁定更正之問題，
自難謂為違法。再原判決事實欄已認定本件代辦戶籍遷移登記者，除上訴人丁○○及
寅○○外，尚有不知情之俞益興等人，其於附表上列俞益興為戶籍遷移登記辦理之受
託人之一，前後認定並無矛盾，又原判決理由五之(二)雖引用上訴人壬○○、甲○○所
言：二人是分別委託望安鄉將軍村村長劉素貞、戶長池雪華代辦戶籍登記云云，惟已
說明依遷入戶籍登記申請書之記載，及俞益興已直承曾代辦上訴人壬○○、甲○○之
戶籍遷移情事，認定俞益興曾代辦上訴人壬○○、甲○○之戶籍遷移，並依該申請書
之記載形式，於其附表上記載俞益興係上訴人壬○○、甲○○戶籍遷移之形式受託人
，並無齟齬不一之情形，上訴人自不得執此指摘，資為適法之第三審上訴理由。（四
）原判決既認定上訴人庚○○與上訴人丁○○、寅○○間有犯意聯絡及行為分擔之情
事，則本件虛報戶籍遷移之十九人，上訴人庚○○縱非參與全部犯罪之實施，仍應對
全部之犯行負責。上訴意旨主張本件虛報戶籍遷移之十九人中，僅乙○○等十人係透
過其請託及提供戶籍、不動產等始能遷入，另九人則與其無關，原判決未予認定，有
理由不備之違誤云云，仍非依據卷內訴訟資料而為具體指摘之正當第三審上訴理由。
（五）其餘上訴意旨，則置原判決之明白論斷於不顧，或仍持原判決已說明理由而捨
棄不採之陳詞辯解，再為事實上之爭執，或就屬於事實審法院採證認事職權之行使，
全憑己見，任意指摘，難謂已符合首揭法定上訴第三審之要件。其上訴，均違背法律
上之程式，應予駁回。
據上論結，應依刑事訴訟法第三百九十五條前段，判決如主文。
中      華      民      國    九十二    年      九      月    二十四    日
                              最高法院刑事第十庭
                                  審判長法官  林  增  福
                                        法官  邵  燕  玲
                                        法官  吳  昆  仁
                                        法官  陳  世  雄
                                        法官  惠  光  霞
      右正本證明與原本無異
                                              書  記  官
中      華      民      國    九十二    年      十      月      一      日


司法院資訊處製作；財團法人民間司法改革基金會備份。
